ACORDAO-COMPLETO-2356763

ACÓRDÃO 2815/2020 ATA 40/2020 - PLENÁRIO

VISTOS, relatados e discutidos estes autos de tomada de contas especial instaurada em face da impugnação total das despesas do Convênio 411/2004, firmado entre o Ministério da Cultura e a União Nacional dos Estudantes, tendo por objeto a implantação do projeto "Atividade de Cultura e Arte da UNE";
ACORDAM os Ministros do Tribunal de Contas da União, reunidos em sessão do Plenário, ante as razões expostas pelo Relator, em:
9.1. rejeitar parcialmente as alegações de defesa apresentadas pela União Nacional dos Estudantes e por Gustavo Lemos Petta, Rovilson Sanches Portela, Érico Nogueira de Sousa e Walberto Fonseca de Araújo Júnior;
9.2. julgar irregulares as contas de Rovilson Sanches Portela, Érico Nogueira de Sousa, Walberto Fonseca de Araújo Júnior, Gustavo Lemos Petta e da União Nacional dos Estudantes, com fundamento nos arts. 1º, inciso I, e 16, inciso III, alíneas "b" e "c", da Lei 8.443/1992, condenando-os, solidariamente, ao pagamento das importâncias a seguir especificadas, com a fixação do prazo de 15 (quinze) dias, a contar das notificações, para comprovarem, perante o Tribunal (art. 214, inciso III, alínea "a", do Regimento Interno) , o recolhimento das dívidas aos cofres do Fundo Nacional de Cultura, atualizadas monetariamente e acrescidas dos juros de mora, calculados a partir da data discriminada, até a data dos recolhimentos, na forma prevista na legislação em vigor:
9.2.1. débito solidário imputável aos responsáveis União Nacional dos Estudantes, Gustavo Lemos Petta, Érico Nogueira de Sousa e Walberto Fonseca de Araújo Júnior:
	VALOR ORIGINAL (R$) 
	DATA DA OCORRÊNCIA

	427.016,73
	22/7/2005

9.2.2. débito solidário imputável aos responsáveis União Nacional dos Estudantes, Gustavo Lemos Petta e Rovilson Sanches Portela:
	VALOR ORIGINAL (R$) 
	DATA DA OCORRÊNCIA
	DÉBITO/CRÉDITO

	255.021,77
	22/7/2005
	D

	1.194,96
	9/12/2008
	C

9.3. aplicar à União Nacional dos Estudantes, a Gustavo Lemos Petta, a Érico Nogueira de Sousa, a Walberto Fonseca de Araújo Júnior e a Rovilson Sanches Portela a multa prevista no art. 57 da Lei 8.443/1992, nos valores individuais de R$ 67.000,00 (sessenta e sete mil reais) , R$ 67.000,00 (sessenta e sete mil reais) , R$ 42.000,00 (quarenta e dois mil reais) , R$ 42.000,00 (quarenta e dois mil reais) e R$ 25.000,00 (vinte e cinco mil reais) , respectivamente, fixando-lhes o prazo de 15 (quinze) dias, a contar da notificação, para que comprovem, perante o Tribunal, o recolhimento da referida quantia aos cofres do Tesouro Nacional, atualizada monetariamente, a contar da data deste acórdão até a data do efetivo recolhimento, caso não seja paga no prazo estabelecido, na forma da legislação em vigor;
9.4. autorizar, desde logo, nos termos do art. 28, inciso II, da Lei 8.443/1992, a cobrança judicial das dívidas caso não atendidas as notificações; 
9.5. autorizar, caso requerido e se o processo não tiver sido remetido para cobrança judicial, o parcelamento das dívidas em até 36 (trinta e seis) parcelas mensais e consecutivas, nos termos do art. 26 da Lei 8.443/1992, fixando-se o vencimento da primeira parcela em 15 (quinze) dias, a contar do recebimento da notificação, e os das demais a cada 30 (trinta) dias, devendo incidir sobre cada valor mensal os correspondentes acréscimos legais, na forma prevista na legislação em vigor; 
9.6. esclarecer aos responsáveis que, em caso de parcelamento da dívida, a falta de pagamento de qualquer parcela importará no vencimento antecipado do saldo devedor (art. 217, § 2º, do RI/TCU) ;
9.7. encaminhar cópia desta deliberação, acompanhada do relatório e do voto que a fundamentam, à Procuradoria da República no Estado de São Paulo, nos termos do § 3º do art. 16 da Lei 8.443/1992, e à Secretaria Especial de Cultura do Ministério do Turismo.

Tomada de contas especial instaurada em razão da impugnação total de despesas de convênio celebrado com vistas a apoiar a realização de diversas atividades culturais da UNE.

Secretaria Executiva do Ministério da Cultura (extinta).

3. Interessados/Responsáveis:
3.1. Responsáveis: Érico Nogueira de Sousa (XXX.635.836-XX); Gustavo Lemos Petta (XXX.202.198-XX); Rovilson Sanches Portela (XXX.002.831-XX); União Nacional dos Estudantes (29.258.597/0002-31); Walberto Fonseca de Araújo Júnior (XXX.866.494-XX).

13.1. Ministros presentes: Ana Arraes (na Presidência), Walton Alencar Rodrigues, Benjamin Zymler, Augusto Nardes, Aroldo Cedraz (Relator), Raimundo Carreiro, Bruno Dantas e Vital do Rêgo.
13.2. Ministros-Substitutos presentes: Augusto Sherman Cavalcanti, Marcos Bemquerer Costa, André Luís de Carvalho e Weder de Oliveira.

AROLDO CEDRAZ

Inicio este Relatório pela transcrição da penúltima instrução de mérito elaborada por auditor da então Secex/RJ (peça 113) , que contou com a anuência dos dirigentes da mencionada unidade técnica (peças 114 e 115) , assim como do representante do Ministério Público que atua junto ao TCU (peça 116) :
"INTRODUÇÃO
1.	Cuidam os autos de tomada de contas especial instaurada pela Secretaria Executiva do Ministério da Cultura (MinC/SE) , responsabilizando a União Nacional dos Estudantes (UNE) , o Sr. Gustavo Lemos Petta, ex-Presidente, e os Srs. Rovilson Sanches Portela, Érico Nogueira de Sousa e Walberto Fonseca de Araújo Júnior, ex-Tesoureiros da entidade, em decorrência da impugnação de despesas no valor histórico de R$ 771.711,54, realizadas com recursos do Convênio 411/2004 (Siafi 521979) , oriundos do Fundo Nacional da Cultura (FNC) /Programa Nacional de Apoio à Cultura (Pronac) . O referido convênio foi celebrado entre a União Federal, representada pelo Ministério da Cultura (MinC) , e a UNE, tendo por objeto o apoio a atividades culturais, incluindo a manutenção dos Centros Universitários de Cultura e Arte (Cuca) em São Paulo, Paraná e Campina Grande, e as atividades preparatórias da IV Bienal de Arte e Cultura da UNE (peça 1, pp 70-88 e 378-382) .
HISTÓRICO
2.Das instruções antecedentes (peças 4, 5, 43 e 44) , resultou promovida a citação solidária dos responsáveis, para apresentação de alegações de defesa ou para o ressarcimento do valor total impugnado aos cofres da União, atualizado monetariamente (peças 50, 51, 52, 66, 75, 81 e 98) . As irregularidades abaixo relacionadas, motivadoras da impugnação das despesas do convênio, foram levantadas pelas áreas técnicas do MinC e encontram-se relatadas no Parecer Financeiro 223/2012-CPCON/CGEX/SPOA da Secretaria Executiva do MinC (peça 1, pp 253-268) : 
a) pagamentos efetuados mediante saques diretamente na agência; 
b) contratação de diversas empresas (doze empresas) sem licitação; 
c) fases do relatório físico divergentes do Plano de Trabalho, com acréscimos, diminuições e supressões nas etapas previstas e inclusões de etapas não previstas;
d) ausência de identificação do título e do número do convênio nas Notas comprovantes de diversas empresas fornecedoras (23 empresas) ;
e) não apresentação do bilhete de passagem da Bali Viagens Turismo e Rep. Ltda. no valor de RS 143.970,70;
f) não apresentação da Nota Fiscal de Herbert Luca - ME CNPJ 04.639.228/0001-87, no valor de R$ 3.750,00;
g) não discriminação dos serviços nas Notas Fiscais 218 da LCM, 215 da D. Monteiro e 458 da L&S Comunicações;
h) não aplicação financeira dos recursos do convênio, em desacordo com a alternativa de aplicação para prazos inferiores a 30 dias (art. 20, § 1°, II da IN STN 01/1997) ;
i) saldos financeiros remanescentes não devolvidos no valor de R$ 903,13 (artigo 21, § 6°, da IN/STN 01/1997) ;
j) despesas com tarifas de manutenção e DOC/TED no valor de RS 816,40; e
k) contratações serviços e materiais em desacordo com as atividades empresariais descritas no cadastro da Receita Federal e outras inconsistências.
3.Regularmente citados, os responsáveis compareceram ao processo com as alegações de defesa analisadas a seguir. As alegações de defesa dos Srs. Rovilson Sanches Portela, Érico Nogueira de Sousa, e Gustavo Lemos Petta foram inicialmente autuadas de forma individualizada (peças 41, 57 e 91) e, posteriormente, esses mesmos responsáveis apresentaram suas alegações em conjunto com a União Nacional dos Estudantes (peças 97, 99, 100, 101 e 108) . As referidas alegações de defesa guardam teor semelhante, exceto pelo capítulo concernente ao "Entendimento Consolidado no TCU em Relação às Entidades Estudantis" (peça 91, pp 21-27, e peça 97, pp 20-25) , o qual não consta das alegações individuais dos Srs. Rovilson Sanches Portela e Érico Nogueira de Sousa. O Sr. Walberto Fonseca de Araújo Júnior apresentou suas alegações de defesa em separado (peça 67) .
EXAME TÉCNICO
Alegações de defesa apresentadas pelo Sr. Walberto Fonseca de Araújo Júnior:
4.O Sr. Walberto Fonseca de Araújo Júnior ingressou tempestivamente com sua peça de defesa, alegando, inicialmente, que, embora tenha, na qualidade de Primeiro Tesoureiro da UNE, assinado o Convênio 411/2004 celebrado com o MinC, não participou da gestão do referido convênio; que exerceu a função de Primeiro Tesoureiro da UNE no período de 9/7/2003 a 31/8/2005; que permaneceu na entidade até cerca de um mês após a liberação dos recursos ocorrida em 22/7/2005; que, quase uma década após a sua gestão, estão lhe imputando fatos e despesas relativas a um período em que sequer participou ou teve conhecimento, uma vez que já não participava da gestão da UNE; e que a UNE é pessoa jurídica distinta, não se confundindo com as pessoas de seus membros, devendo apenas a entidade figurar no polo passivo do processo.
5.Prosseguiu em sua defesa alegando que há limitação ao exercício do seu direito de defesa, eis que não estão anexados aos autos os documentos que serviram de base para a responsabilidade que lhe foi imputada; que desde a sua saída da UNE não tem acesso aos documentos daquela entidade; que não foram anexados ao processo extratos bancários, notas fiscais, processos licitatórios ou quaisquer documentos com os elementos necessários à apresentação de suas justificativas; que restaram comprometidos os princípios constitucionais do contraditório e da ampla defesa, não havendo elementos suficientes no processo que lhe permitam verificar a legalidade das imputações impostas pelo TCU; que, por não fazer parte da gestão, não lhe pode ser imputado deveres de prestação de contas à época do fim do convênio; e que não foi chamado ou notificado a apresentar justificativas quando da elaboração do processo de Tomada de Contas Especial, em flagrante violação ao devido processo legal.
6.Adiante, o responsável transcreveu o art. 10, inciso I, da Instrução Normativa-TCU 71/2012, que trata dos elementos obrigatórios que devem acompanhar o Relatório do Tomador das Contas, afirmando que não foram observados os princípios previstos nas considerações introdutórias a essa mesma norma, quais sejam, os princípios da racionalidade administrativa, do devido processo legal, da economia processual, da celeridade, da ampla defesa e do contraditório. Transcreveu também o art. 2º da Lei 9.784/1999 (Processo Administrativo) , referindo-se aos princípios legais a que estão sujeitos a Administração Pública e o processo administrativo.
7.O responsável concluiu suas alegações de defesa requerendo (peça 67, pp 4-5) :
a) O conhecimento da presente justificativa com a finalidade de conceder-lhe total provimento;
b) A exclusão do Sr. Walberto do presente processo, eis que só participou da gestão da UNE durante um mês após a liberação dos recursos;
c) O reconhecimento do cerceamento de defesa em razão da falta de acesso aos documentos ensejadores da imputação, bem como o reconhecimento da nulidade causada pela violação dos princípios do contraditório e da ampla defesa no âmbito da Tomada de Contas Especial que originou o presente processo.
8.O responsável anexou às suas alegações cópia da Ata de Posse da Diretoria Eleita no 49º Congresso da UNE e cópia de ato de substabelecimento outorgado pela Sra. Erika Manuella Andrade Campos, advogada (OAB/10.830) , ao Sr. José Nelson Vilela Barbosa Filho, advogado (OAB/PE 16.302) (peça 67, pp 6-15) .
Análise das alegações de defesa do Sr. Walberto Fonseca de Araújo Júnior:
9.As atas de posse das diretorias eleitas no 48º e no 49º Congresso da UNE revelam que o Sr. Walberto exerceu a função de Primeiro Tesoureiro da UNE no período de 9/7/2003 a 31/8/2005 (peça 1, pp 24-34 e 338-354, e peça 67, pp 6-14) .
10.O processo registra que, juntamente com o Sr. Érico Nogueira de Sousa, o Sr. Walberto, assinou termo do Convênio 411/2004-MinC/SE como Primeiro Tesoureiro representante da UNE, assumindo, em nome da Convenente, os deveres e obrigações previstos na Lei de Diretrizes Orçamentária em vigor, no Decreto 93.872/1986, na Lei 8.313/1991 (Pronac) , na Lei 8.666/1993, na Instrução Normativa IN/STN 1/1997, e nas cláusulas conveniais (peça 1, pp 70-86) .
11.As ordens bancárias 2005OB901402 a 2005OB901410 atestam a liberação da totalidade dos recursos conveniais em 22/7/2005, no valor de R$ 772.906,50, depositados na conta corrente 20.079-4, da Agência 1537-7 do Banco do Brasil S.A., e os extratos bancários dessa mesma conta registram, em 31/8/2005, o saldo de R$ 256.821,77, após diversas retiradas referentes a saques contra recibos, transferências eletrônicas (TED e DOC) , tarifas e CPMF, no valor total de R$ 516.084,73, (peça 1, pp 90-106, e peça 99, pp 60-95) . Desse modo, contrariamente às alegações do responsável, as informações do processo denotam que o Sr. Walberto ocupou formalmente a função de Primeiro Tesoureiro durante o período em que foram utilizados 66,77 % dos recursos federais repassados à UNE por conta do Convênio 411/2004-MinC/SE.
12.Consta também do processo a comunicação do MinC efetivada por meio do Ofício 593/2012-SPOA/SE/MinC, informando ao Sr. Walberto sobre a rejeição da prestação de contas do convênio, solicitando o ressarcimento da quantia devida no prazo de dez dias com vistas à regularização da situação perante o órgão concedente e alertando sobre a instauração de processo de TCE caso não sejam atendidas as diligências. O ofício de comunicação foi entregue pelos correios no endereço do responsável em 13/12/2012, mediante Aviso de Recebimento (peça 1, pp 277-280 e 292) . Assim sendo, não prospera a alegação de que o responsável não foi chamado ao processo durante a fase de instauração da TCE pelo MinC. Acerca do necessário chamamento ao processo, em respeito ao princípio do devido processo legal, cabe acrescentar que, ainda que, de fato, o defendente não tivesse a oportunidade de se defender na fase interna da TCE, foi-lhe dado, no presente processo o direito ao exercício do contraditório e da ampla defesa, conforme entendimento pacífico neste Tribunal (Acórdão 653/2017-TCU-Segunda Câmara - Relator Ministro Augusto Nardes) .
13.No que tange à imputação do dever de prestar contas ao responsável, cabe informar que tal obrigação é decorrente do disposto no artigo 70, parágrafo único, da Constituição Federal:
Art. 70 (...) 
Parágrafo único. Prestará contas qualquer pessoa física ou jurídica, pública ou privada, que utilize, arrecade, guarde, gerencie ou administre dinheiros, bens e valores públicos ou pelos quais a União responda, ou que, em nome desta, assuma obrigações de natureza pecuniária. (Redação dada pela Emenda Constitucional 19/1998) .
14.Por fim, quanto à alegação sobre a ausência dos elementos necessários à apresentação das justificativas do responsável, constata-se que, de fato, ao tempo da manifestação do Sr. Walberto (abril de 2015 - peça 67) , não se encontravam nos autos os extratos bancários, notas fiscais e processos licitatórios, cabendo observar que a UNE não realizou licitações (tópico 2, "b" desta instrução) . Todavia, já constavam do processo os documentos utilizados para demonstração da ocorrência do dano, consubstanciados nos pareceres das áreas técnicas do MinC e da Controladoria Geral da União (CGU/PR) , expedidos nas fases de fiscalização da execução do objeto e de análise da prestação de contas, conforme a exigência do art. 10, § 1º, alínea "a", da IN-TCU 71/2012:
Art. 10. O processo de tomada de contas especial será composto pelos seguintes documentos: 
I - relatório do tomador das contas, que deve conter:
 (...) 
§ 1º O relatório a que se refere o inciso I deste artigo deve estar acompanhado de cópias:
a) dos documentos utilizados para demonstração da ocorrência de dano;
15.Deve-se ressaltar que os aludidos pareceres das áreas técnicas do MinC e da CGU/PR (Informação 86/2008-CPCON/CGCON/CGI, Informação 171/2008-CPCON/CGCON/CGI, Parecer Técnico de 23/12/2010, Nota Técnica 1980-DR/CUT/DR/SFC/CGU/PR de 21/9/2012 e Parecer Financeiro 223/2012-CPCON/CGEX/SPOA - peça 1, pp 140-150, 168-176, 206-210, 213-251 e 253-269) não foram desqualificados ou desconstituídos pelos defendentes, por meio da comprovação do regular emprego dos recursos federais no objeto convenial.
16.Remanesce, portanto, a responsabilidade do Sr. Walberto Fonseca de Araújo Júnior, e o dano causado ao Erário em decorrência da não comprovação do emprego e da boa e regular utilização dos recursos do Convênio 411/2004-MinC/SE repassados à UNE, devendo-se limitar tal responsabilidade ao valor convenial utilizado no período de 22/7/2005 a 31/8/2005, durante a gestão desse responsável, para fins de condenação em débito, solidariamente com os demais responsáveis,  pela quantia original de R$ 516.084,73, corrigida e acrescida dos encargos legais, sem prejuízo da aplicação ao responsável da multa prevista no art. 57 da Lei 8.443/1992.   
Alegações de defesa apresentadas pela União Nacional dos Estudantes e pelos Srs. Gustavo Lemos Petta, Rovilson Sanches Portela e Érico Nogueira de Sousa
17.Os defendentes alegaram, preliminarmente, que há ilegitimidade passiva das pessoas físicas indigitadas no processo, uma vez que não são mais dirigentes da UNE desde o ano de 2007 e a entidade tem seus representantes legais devidamente constituídos; que as competências fixadas no estatuto da UNE são de caráter genérico; que, segundo a jurisprudência do TRF-1 (AC 4390 MG 0004390-52.007.4.01.9199) e do STJ (REsp 1007692 RS 2007/0268059-6) , a responsabilidade decorrente do processo é inteiramente da UNE, cabendo-lhe a execução do projeto e a prestação de contas do convênio; que a prestação de contas foi entregue, não havendo razão para reprovação; que os ex-dirigentes eram, naquela ocasião, estudantes universitários sem conhecimento técnico específico para prestar as contas com todos os pormenores técnicos; que o objetivo social do convênio foi alcançado; e que, apesar de existir um corpo diretor da UNE com funções especificas, as decisões de vulto são tomadas pelas instâncias deliberativas. Os defendentes reproduziram ainda excerto do voto proferido pelo Relator Ministro José Múcio Monteiro no julgamento do processo TC Processo 000.372/2011-0 (Acórdão 5944/2012-TCU-Primeira Câmara) e do entendimento externado no Acórdão 156/2001-TCU-Segunda Câmara, Relator Ministro Bento José Bugarin, além de outro texto não identificado (peça 97, pp 2-6) .
18.Em seguida, após uma síntese da questão tratada no processo, os defendentes repisaram a alegação de que o projeto cumpriu o seu objeto, reproduzindo parcialmente trecho do Parecer Técnico quanto à Execução Física e à Avaliação dos Resultados do Projeto/Convênio (peça 1, pp 206-208) ; que, nos termos do art. 70 da Constituição Federal, a  fiscalização do Controle Externo observa não somente à legalidade formal, mas atende também à economicidade e à legitimidade, referindo-se à doutrina administrativa e à ausência de hierarquia entre os princípios balizadores da Administração Pública previstos no art. 37 da CRFB; que, ainda sobre a relevância do cumprimento do objeto, o TCU tem decidido levando em conta, além do princípio da legalidade, os demais princípios constitucionais e administrativos, referindo-se aos Acórdão 363/2005-TCU-Primeira Câmara, Relator Ministro Valmir Campelo, 211/2006-TCU-Plenário, Relator Ministro Benjamin Zymler, 3631/2008-TCU-2ª Câmara, Relator Ministro Raimundo Carreiro, e 559/2011-TCU-2ª Câmara, Relator Ministro Augusto Nardes. Nesse ponto, os defendentes prosseguiram em considerações acerca do alcance do projeto e dos seus aspectos finalísticos e sociais (peça 97, pp 6-12) .
19.A respeito das irregularidades apontadas na TCE, os defendentes alegaram que os pagamentos realizados diretamente por meio de saques na agência bancária demonstram a destinação dos recursos e sua aplicabilidade; que a falta de identificação do convênio nas notas fiscais, tratando-  -se de excessivo rigor tecnicista, não deve ser considerada; que não há demonstração de prejuízo para o Erário ou violação ao art. 8° da IN-STN 1/1997; que não cabe o questionamento sobre cupons fiscais emitidos por empresas com sede em cidades sem relação com o objeto, visto que o projeto diz respeito a todo o território nacional; que não houve fracionamento porque as despesas foram de natureza diversa e não poderiam ser reunidas em um único objeto licitatório; que as despesas foram de baixos valores, enquadrando-se no art. 24 da Lei 8.666/1993; que a UNE é entidade particular sem fins lucrativos e não está incluída no elenco do art. 1º da Lei 8.666/1993, não lhe sendo exigido realizar licitação publica, sujeitando-se apenas aos princípios delimitados no art. 3° dessa mesma Lei, conforme o art. 11 do Decreto 6.170/2007; que a entidade cumpriu os princípios reguladores e o objeto do contrato; que não há indício de desvio de finalidade ou de conduta na utilização dos recursos; e que a entidade realizou cotações prévias, aceitas quando da aprovação do projeto pelo MinC, e os gastos foram executados em conformidade com as tabelas apresentadas no projeto. Os responsáveis reproduziram ainda excertos dos Acórdão 2255/2011-TCU-Plenário, Relator Ministro Augusto Nardes, 2334/2011-TCU-Plenário, Relator Ministro Walton Alencar Rodrigues, 1907/2012-TCU-Plenário, Relator Ministro José Jorge, e 2087/2012-TCU-1ª Câmara, Relator Ministro Walton Alencar Rodrigues, e solicitaram a análise de novos elementos (peça 97, pp 12-19) .
20.Por derradeiro, os defendentes reproduziram vários excertos com entendimentos do TCU sobre as entidades estudantis, apresentando suas considerações finais e requerendo à E. Corte nos seguintes termos (peça 97, pp 20-26) :
1- Seja conhecida a presente justificativa/defesa para dar-lhe provimento, servindo a presente Defesa para complementar e se somar as outras defesas já apresentadas, devendo este Tribunal considerar todas as demais;
2- Sejam analisados os novos materiais que esclarecem de forma mais organizada, e em conformidade com os preceitos defendidos nessa peça, os gastos realizados na execução do convênio 411/2004;
3- Seja julgada regulares as contas, ou mesmo regulares com ressalvas, dando-lhes integral quitação.
21.Acompanham as alegações de defesa, em anexos, procuração do Sr. Gustavo Lemos Petta em favor de seus advogados e reprodução de diversos acórdãos do TCU (peça 91, pp 29-42) , e dois requerimentos dos responsáveis para juntada de documentos diversos, conforme relação, e para juntada de novo Relatório de Execução Física-Financeira (peças 99, 100, 101 e 108) .
Análise das alegações de defesa da União Nacional dos Estudantes e dos Srs. Gustavo Lemos Petta, Rovilson Sanches Portela e Érico Nogueira de Sousa
22.A alegação preliminar sobre a ilegitimidade passiva dos ex-dirigentes da UNE desmorona perante o comando da regra constitucional (art. 70, parágrafo único, da CRFB) , não se aplicando ao caso concreto, a jurisprudência judiciária invocada, a respeito do redirecionamento de execuções fiscais e acerca da apuração de responsabilidade por ato ilícito (AC 4390 MG 0004390-52.007.4.01.9199/TRF-1 e REsp 1007692 RS 2007/0268059-6/STJ) .
23.A prestação de contas foi reprovada pelo Concedente com base no conjunto de análises efetuadas sobre a documentação e sobre as justificativas apresentadas pela Convenente, cujas conclusões restaram resumidas no Parecer Financeiro 223/2012-CPCON/CGEX/SPOA (peça 1, pp 253-269) , tendo, o órgão técnico-financeiro do MinC, concluído que as justificativas não elidiram as irregularidades/impropriedades constatadas e que a Convenente não apresentou os documentos e os demais elementos capazes de comprovar a boa e regular aplicação dos recursos transferidos. Dentre os documentos apresentados pela Convenente encontra-se o comprovante da Guia de Recolhimento à União (GRU) , no valor de R$ 1.194,96, efetuado em 9/12/2008, referente à devolução de saldos financeiros remanescentes (peça 1, pp 182 e 268) .  
24.Desse modo, não obstante as alegações sobre o cumprimento do objeto convenial, os responsáveis não demonstraram a efetiva utilização dos recursos recebidos no pagamento das aquisições previstas no Plano de Trabalho integrante do Convênio 411/2004-MinC/SE, uma vez que esses recursos foram retirados da conta específica por meio de saques na agência bancária sem a identificação do seu destino, cabendo, por oportuno, reproduzir trecho do Parecer Financeiro 223/2012-CPCON/CGEX/SPOA acerca da necessidade de estabelecer-se o nexo de causalidade entre a despesa e a fonte dos recursos (peça 1, pp 257-258) :
Ainda, sobre o assunto, cumpre salientar que os atos da Administração são formais e devem se pautar pela transparência, razão pela qual a inobservância as regras pactuadas, principalmente ao sacar os recursos em espécie, a convenente incorreu em irregularidade grave contrariando o disposto no artigo 20, da IN/STN/N° 01/1997, inviabilizando a verificação do nexo de causalidade existente entre a despesa e a fonte dos recursos. Nesse sentido, o Acórdão 2318/2008-TCU-Plenário do Tribunal de Contas da União, abaixo transcrito:
"Trata-se de procedimento absolutamente inaceitável, pois inviabiliza a verificação do nexo de causalidade necessário existente entre a despesa e a fonte dos recursos. Nestes casos, não existe uma mínima certeza se os recursos foram efetivamente pagos aos credores ou desviados para outras finalidades.
Aliás, o art. 20 da IN/STN n° 01/97 dispõe que a 'movimentação realiza-se, exclusivamente, mediante cheque nominativo, ordem bancária, transferência eletrônica disponível ou outra modalidade de saque autorizada pelo Banco Central do Brasil, em que fiquem identificados sua destinação e, no caso de pagamento, o credor'." (Grifo nosso) .
25.	As obrigações conveniais assumidas pela UNE eram do conhecimento dos ex-dirigentes da UNE, e encontram-se registradas desde a origem no Termo de Convênio e no respectivo Plano de Trabalho, abrangendo os deveres e obrigações previstos na respectiva LDO, no Decreto 93.872/1986, no art. 4º, § 7º, da Lei 8.313/1991 (Pronac) , na Lei 8.666/1993, na Instrução Normativa IN/STN 1/1997, e nas cláusulas conveniais (peça 1, pp 38-64 e 70-86) . O art. 116 da Lei 8.666/1993 é taxativo quanto à aplicabilidade das disposições dessa lei, no que couber, aos convênios. Contudo, ao utilizar os recursos do Convênio 411/2004-MinC/SE, os ex-dirigentes da UNE não adotaram as providências e os cuidados que lhes eram exigidos no trato com o dinheiro público, afrontando os princípios licitatórios da legalidade, da impessoalidade e da economicidade previstos no art. 3º da Lei 8.666/1993 e, tratando-se de entidades privadas sem fins lucrativos, exigidos pelo art. 11 do Decreto 6.170/2007. Assim, a profusão de falhas verificadas na prestação de contas (tópico 2 desta instrução) aponta para a não comprovação da utilização regular dos recursos recebidos nas finalidades do convênio.
26.Da mesma forma, os documentos anexados à defesa dos responsáveis (peças 99, 100, 101 e 108) não se mostraram suficientes para elidir as falhas apontadas na TCE, a exemplo dos comprovantes de pagamento com datas anteriores ao ingresso dos recursos conveniais na conta específica e a falta de correspondência desses pagamentos com os saques efetuados (peça 99, pp 60-95, 105, 114-124, 153-158, 161-167, 190-196 e 227-232) . Também o demonstrativo de conciliação bancária foi apresentado de forma sintética, não identificando a correspondência dos eventos de pagamento com as retiradas de valores constantes dos extratos bancários da conta específica do convênio (peça 99, pp 33 e 60-95) . Assim sendo, os elementos documentais apresentados pelos defendentes apenas reforçam as conclusões dos pareceres técnicos do Órgão Concedente, no sentido da não aprovação das contas, havendo indícios de que, ao menos em parte, tais elementos foram anteriormente encaminhados, em 23/12/2008, por ocasião da prestação de contas (peça 99, p 100) .
27.A respeito dos excertos de deliberações do TCU em relação às entidades estudantis (peça 97, pp 20-25) , cabe observar que, em parte dessas deliberações, houve a comprovação das despesas com documentação considerada satisfatória. As demais alegações, sobre a falta de conhecimento técnico por parte dos responsáveis, também não justificam o descumprimento das obrigações assumidas ou o desatendimento às normas e princípios balizadores do convênio. Admitir a aplicação desse entendimento, de modo generalizado, aos convênios celebrados com entidades estudantis seria o mesmo que tornar inaplicável, para essas entidades, as normas que gerem convênios. Seria conceder tratamento privilegiado a estudantes apenas por serem inexperientes. Ora, se são inexperientes a ponto de não serem capazes de cumprir a obrigação constitucional com o preparo de uma prestação de contas dos recursos recebidos, então também não podem gerir recursos públicos conveniais. A legislação civil define objetivamente a idade de quem é capaz ou não para cumprir obrigações e responder por elas. Assim, a pouca experiência poderia ser, na melhor das hipóteses, uma situação atenuante para a quantificação da multa do art. 57 da Lei 8.443/1992, mas não uma circunstância excludente da responsabilidade pelo débito. 
28.Finalmente, importa salientar que os responsáveis Érico Nogueira de Sousa e Rovilson Sanches Portela situam-se nas mesmas condições processuais do Sr. Walberto Fonseca de Araújo Júnior, no concernente às circunstâncias objetivas da gestão do convênio, haja vista que o Sr. Erico exerceu a função de Tesoureiro Geral da UNE no período de 9/7/2003 a 31/8/2005 e o Sr. Rovilson exerceu essa mesma função (Tesoureiro Geral) a partir da posse dos gestores da UNE ocorrida em 31/8/2005 (peça 1, pp 24-34 e 338-354, e peça 67, pp 6-14) , enquadrando-se na previsão do art. 161 do Regimento Interno do TCU (RI-TCU) , para fins obtenção do mesmo tratamento destinado ao Sr. Walberto:
Art. 161. Havendo mais de um responsável pelo mesmo fato, a defesa apresentada por um deles aproveitará a todos, mesmo ao revel, no que concerne às circunstâncias objetivas, e não aproveitará no tocante aos fundamentos de natureza exclusivamente pessoal.
29.Por essa razão, deve-se igualmente limitar a responsabilidade dos Srs. Érico Nogueira de Sousa e Rovilson Sanches Portela aos valores conveniais utilizados, respectivamente, nos períodos de cada gestão (Érico Nogueira de Sousa - valor de R$ 516.084,73, de 9/7/2003 a 31/8/2005 - e Rovilson Sanches Portela - valor de R$ 256.821,77, a partir de 31/8/2005) , para fins de condenação em débito, solidariamente com os demais responsáveis, pelas quantias originais indicadas, corrigidas e acrescidas dos encargos legais, sem prejuízo da aplicação aos responsáveis da multa prevista no art. 57 da Lei 8.443/1992.
30.Em vista do exposto, restou manifesta a responsabilidade da União Nacional dos Estudantes e dos ex-dirigentes abaixo indicados, e o dano causado ao Erário em decorrência da não comprovação do emprego e da boa e regular utilização dos recursos federais repassados à UNE mediante o Convênio 411/2004-MinC/SE, devendo-se, sem prejuízo da aplicação da multa prevista no art. 57 da Lei 8.443/1992, promover a condenação desses responsáveis em débito, na seguinte forma:
a) condenação da União Nacional dos Estudantes e dos ex-dirigentes da entidade Srs. Gustavo Lemos Petta, Érico Nogueira de Sousa e Walberto Fonseca de Araújo Júnior, solidariamente em débito pela quantia original utilizada no período de 9/7/2003 a 31/8/2005, no valor de R$ 516.084,73, corrigida e acrescida dos encargos legais;
b) condenação da União Nacional dos Estudantes e dos ex-dirigentes da entidade Srs. Gustavo Lemos Petta e Rovilson Sanches Portela, solidariamente em débito pela quantia original correspondente ao saldo do convênio existente em 31/8/2005, no valor de R$ 256.821,77, deduzida das quantias eventualmente recolhidas, corrigida e acrescida dos encargos legais.
CONCLUSÃO
31.	Verificou-se neste processo o prejuízo causado ao Erário, devido a irregularidades detectadas na prestação de contas do Convênio 411/2004-MinC/SE (Siafi 521979/Pronac 04-3208) , celebrado com a União, por intermédio do Ministério da Cultura, resultando na não comprovação da utilização e da boa e regular aplicação dos recursos recebidos, com descumprimento dos deveres e obrigações previstos na Lei 8.313/1991 (Pronac) , na Lei 8.666/1993, no Decreto 93.872/1986, na Instrução Normativa IN/STN 1/1997, e nas cláusulas conveniais, e com afronta aos princípios constitucionais da legalidade, da impessoalidade e da publicidade.
32.	Portanto, em decorrência da análise promovida nos tópicos 4 a 30 desta instrução, cumpre rejeitar as alegações de defesa apresentadas pela União Nacional dos Estudantes e pelos ex-dirigentes da entidade Srs. Gustavo Lemos Petta, Rovilson Sanches Portela, Érico Nogueira de Sousa e Walberto Fonseca de Araújo Júnior, uma vez que não foram suficientes para eliminar as irregularidades que lhes foram atribuídas nesta TCE. Os argumentos de defesa apresentados tampouco lograram afastar o débito imputado aos responsáveis, inexistindo nos autos elementos que demonstrem sua boa-fé ou a ocorrência de outras circunstâncias excludentes de culpabilidade. Desse modo, as contas desses responsáveis devem, desde logo, ser julgadas irregulares, nos termos do art. 202, § 6º, do Regimento Interno do Tribunal de Contas da União (RI-TCU) , procedendo-se à condenação em débito, solidariamente, e à aplicação da multa individualizada prevista no art. 57 da Lei 8.443/1992.
PROPOSTA DE ENCAMINHAMENTO
33.	 Diante do exposto, cabe submeter os autos à consideração do E. Tribunal de Contas da União, com proposta no sentido de:
33.1 Rejeitar as alegações de defesa apresentadas pela União Nacional dos Estudantes e pelos Srs. Gustavo Lemos Petta, Rovilson Sanches Portela, Érico Nogueira de Sousa e Walberto Fonseca de Araújo Júnior;
33.2 Com fundamento nos arts. 1º, inciso I; 16, inciso III, alínea "c", e § 2º; 19; e 23, inciso III, da Lei 8.443/1992 conjug. c/ os arts. 1º, inciso I; 209, inciso III, e § 5º; 210; e 214, inciso III, do RI-TCU, julgar irregulares as contas da União Nacional dos Estudantes (CNPJ 29.258.597/0002-31) e dos Srs. Gustavo Lemos Petta (CPF XXX.202.198-XX) , na condição de ex-Presidente da UNE, Rovilson Sanches Portela (CPF XXX.002.831-XX) , Érico Nogueira de Sousa (CPF XXX.635.836-XX) , e Walberto Fonseca de Araújo Júnior (CPF XXX.866.494-XX) , na condição de ex-Tesoureiros da entidade, condenando-os, solidariamente, ao pagamento das quantias a seguir especificadas, com a fixação do prazo de quinze dias, a contar das notificações, para que comprovem, perante o Tribunal (art. 214, inciso III, alínea "a", do RI-TCU) , o recolhimento da dívida aos cofres do Fundo Nacional da Cultura (FNC) , atualizada monetariamente e acrescida dos juros de mora, calculados a partir da data discriminada, até a data do recolhimento, na forma prevista na legislação em vigor, tendo em vista a não comprovação da utilização e da boa e regular aplicação dos recursos recebidos por meio do Convênio 411/2004 (Siafi 521979/Pronac 04-3208) , celebrado com a União Federal/Ministério da Cultura (MinC) , com infração às Leis 8.313/1991 (Pronac) , 8.666/1993, ao Decreto 93.872/1986, à Instrução Normativa IN/STN 1/1997, e às cláusulas do termo de convênio:
a) Débito solidário imputável aos responsáveis União Nacional dos Estudantes (CNPJ 29.258.597/0002-31) , Gustavo Lemos Petta (CPF XXX.202.198-XX) , Érico Nogueira de Sousa (CPF XXX.635.836-XX) e Walberto Fonseca de Araújo Júnior (CPF XXX.866.494-XX) :	
	VALOR ORIGINAL (em R$) 
	DATA DA OCORRÊNCIA
	DÉBITO/CRÉDITO

	516.084,73
	22/7/2005
	Débito

Valor atualizado, com juros, até 14/9/2017: R$ 1.870.085,72 (peça 111) .
b) Débito solidário imputável aos responsáveis União Nacional dos Estudantes (CNPJ 29.258.597/0002-31) , Gustavo Lemos Petta (CPF XXX.202.198-XX) e Rovilson Sanches Portela (CPF XXX.002.831-XX) :
	VALOR ORIGINAL (em R$) 
	DATA DA OCORRÊNCIA
	DÉBITO/CRÉDITO

	256.821,77
	22/7/2005
	Débito

	    1.194,96
	9/12/2008
	Crédito

Valor atualizado, com juros, até 30/9/2016: R$ 928.604,67 (peça 112) .
33.3 Aplicar aos responsáveis União Nacional dos Estudantes (CNPJ 29.258.597/0002-31) , Gustavo Lemos Petta (CPF XXX.202.198-XX) , Rovilson Sanches Portela (CPF XXX.002.831-XX) , Érico Nogueira de Sousa (CPF XXX.635.836-XX) e Walberto Fonseca de Araújo Júnior (CPF XXX.866.494-XX) , individualmente, a multa prevista no art. 57 da Lei 8.443/1992 conjug. c/ o art. 267 do Regimento Interno, com a fixação do prazo de quinze dias, a contar das notificações, para que comprovem, perante o Tribunal (art. 214, inciso III, alínea "a", do RI-TCU) , o recolhimento das dívidas aos cofres do Tesouro Nacional, atualizadas monetariamente desde a data do acórdão que vier a ser proferido até a data dos efetivos recolhimentos, se forem pagas após o vencimento, na forma da legislação em vigor;
33.4Autorizar, desde logo, nos termos do art. 28, inciso II, da Lei 8.443/1992, a cobrança judicial das dívidas, caso não atendidas as notificações; e
33.5Encaminhar cópia da deliberação que vier a ser proferida, bem como do relatório e do voto que a fundamentarem, ao Excelentíssimo Sr. Ministro da Cultura, para ciência."
2.	Após receber novos elementos de defesa (peça 122) , restituí os autos para a unidade técnica, em virtude da possibilidade de efeitos daqueles elementos sobre a análise da responsabilização anteriormente realizada, com remessa posterior ao MPTCU (peça 123) .
3.	Em nova manifestação, a então Secex/RJ ratificou a proposta anterior, nos seguintes termos (peça 124) :
"DOS NOVOS ELEMENTOS
Após a manifestação da unidade técnica e do parecer do MPTCU, a UNE juntou à peça 122 comprovantes de depósito em dinheiro e de transferências bancárias em contas de diversos favorecidos.
Consoante o Acórdão 5423/2017-TCU-Segunda Câmara (rel. Aroldo Cedraz) , a realização de saques em espécie diretamente da conta bancária específica não constitui óbice intransponível à comprovação do nexo de causalidade entre as receitas e as despesas realizadas no convênio. Contudo, nessa situação, torna-se necessária a apresentação de provas que permitam, ainda que indiretamente, demonstrar que o destino dos recursos foi realmente aquele previsto na norma ou no ajuste firmado, o que não ocorreu.
Nesse sentido, cabe enfatizar que na execução da despesa pública, o ônus de comprovar a aplicação dos recursos recai sobre o gestor, por força do que dispõe o art. 70, parágrafo único, da Constituição Federal, bem assim o art. 93 do Decreto-Lei 200/1967 c/c o art. 66 do Decreto 93.872/1986. Tal entendimento está consolidado nesta Corte de Contas, conforme se verifica nos Acórdão 1577/2014-TCU-Segunda Câmara, rel. ANDRÉ DE CARVALHO; 6.716/2015-TCU-1ª Câmara, rel. AUGUSTO SHERMAN; 9.254/2015-TCU-2ª Câmara, rel. ANA ARRAES; 9.820/2015-TCU-2ª Câmara, rel. RAIMUNDO CARREIRO; e 659/2016-TCU-2a Câmara, rel. MARCOS BEMQUERER.
Desse modo, ao contrário do que supõe o responsável, os comprovantes de depósito em dinheiro e de transferências bancárias para conta de terceiros não lograram comprovar o emprego e a boa e regular utilização dos recursos do Convênio 411/2004-MinC/SE. 
Cabe ser ressaltado que inexistem nos autos elementos que demonstrem a boa-fé dos responsáveis ou a ocorrência de outros excludentes de culpabilidade. Também de ressaltar que, a despeito da morosidade no processamento da fase interna da TCE, tendo em vista que o fato gerador do prejuízo data de julho de 2005 (peça 1, p. 215; 255) , enquanto a conclusão do processo, com a emissão do relatório de TCE, data de 19/4/2013 (peça 1, p. 382) , foi regularmente determinada e procedida a citação dos responsáveis, no âmbito do TCU, desde 6/10/2014 (peça 5) , não sendo aplicável hipótese de prescrição de pretensão punitiva. Desse modo, as contas dos responsáveis devem, desde logo, ser julgadas irregulares, nos termos do art. 202, § 6º, do Regimento Interno do TCU, procedendo-se à subsequente condenação em débito e à aplicação da multa prevista no art. 57 da Lei 8.443/1992.
CONCLUSÃO
Em face da análise promovida, verificou-se que os elementos adicionais acostados à peça 122 não foram suficientes para sanear as irregularidades atribuídas aos responsáveis, devendo-se manter a proposta de encaminhamento constante da instrução de peça 113.
PROPOSTA DE ENCAMINHAMENTO
Diante do exposto, cabe submeter os autos à consideração do E. Tribunal de Contas da União, com proposta no sentido de:
a)	rejeitar as alegações de defesa apresentadas pela União Nacional dos Estudantes e pelos Srs. Gustavo Lemos Petta, Rovilson Sanches Portela, Érico Nogueira de Sousa e Walberto Fonseca de Araújo Júnior;
b) com fundamento nos arts. 1º, inciso I; 16, inciso III, alínea "c", e § 2º; 19; e 23, inciso III, da Lei 8.443/1992 conjug. c/ os arts. 1º, inciso I; 209, inciso III, e § 5º; 210; e 214, inciso III, do RI-TCU, julgar irregulares as contas da União Nacional dos Estudantes (CNPJ 29.258.597/0002-31) e dos Srs. Gustavo Lemos Petta (CPF XXX.202.198-XX) , na condição de ex-Presidente da UNE, Rovilson Sanches Portela (CPF XXX.002.831-XX) , Érico Nogueira de Sousa (CPF XXX.635.836-XX) , e Walberto Fonseca de Araújo Júnior (CPF XXX.866.494-XX) , na condição de ex-Tesoureiros da entidade, condenando-os, solidariamente, ao pagamento das quantias a seguir especificadas, com a fixação do prazo de quinze dias, a contar das notificações, para que comprovem, perante o Tribunal (art. 214, inciso III, alínea "a", do RI-TCU) , o recolhimento da dívida aos cofres do Fundo Nacional da Cultura (FNC) , atualizada monetariamente e acrescida dos juros de mora, calculados a partir da data discriminada, até a data do recolhimento, na forma prevista na legislação em vigor, tendo em vista a não comprovação da utilização e da boa e regular aplicação dos recursos recebidos por meio do Convênio 411/2004 (Siafi 521979/Pronac 04-3208) , celebrado com a União Federal/Ministério da Cultura (MinC) , com infração às Leis 8.313/1991 (Pronac) , 8.666/1993, ao Decreto 93.872/1986, à Instrução Normativa IN/STN 1/1997, e às cláusulas do termo de convênio:
b.1) débito solidário imputável aos responsáveis União Nacional dos Estudantes (CNPJ 29.258.597/0002-31) , Gustavo Lemos Petta (CPF XXX.202.198-XX) , Érico Nogueira de Sousa (CPF XXX.635.836-XX) e Walberto Fonseca de Araújo Júnior (CPF XXX.866.494-XX) :	
	VALOR ORIGINAL (em R$) 
	DATA DA OCORRÊNCIA
	DÉBITO/CRÉDITO

	516.084,73
	22/7/2005
	Débito

b.2) débito solidário imputável aos responsáveis União Nacional dos Estudantes (CNPJ 29.258.597/0002-31) , Gustavo Lemos Petta (CPF XXX.202.198-XX) e Rovilson Sanches Portela (CPF XXX.002.831-XX) :
	VALOR ORIGINAL (em R$) 
	DATA DA OCORRÊNCIA
	DÉBITO/CRÉDITO

	256.821,77
	22/7/2005
	Débito

	    1.194,96
	9/12/2008
	Crédito

c) aplicar aos responsáveis União Nacional dos Estudantes (CNPJ 29.258.597/0002-31) , Gustavo Lemos Petta (CPF XXX.202.198-XX) , Rovilson Sanches Portela (CPF XXX.002.831-XX) , Érico Nogueira de Sousa (CPF XXX.635.836-XX) e Walberto Fonseca de Araújo Júnior (CPF XXX.866.494-XX) , individualmente, a multa prevista no art. 57 da Lei 8.443/1992 conjug. c/ o art. 267 do Regimento Interno, com a fixação do prazo de quinze dias, a contar das notificações, para que comprovem, perante o Tribunal (art. 214, inciso III, alínea "a", do RI-TCU) , o recolhimento das dívidas aos cofres do Tesouro Nacional, atualizadas monetariamente desde a data do acórdão que vier a ser proferido até a data dos efetivos recolhimentos, se forem pagas após o vencimento, na forma da legislação em vigor;
d) autorizar, desde logo, nos termos do art. 28, inciso II, da Lei 8.443/1992, a cobrança judicial das dívidas, caso não atendidas as notificações; 
f) encaminhar cópia da deliberação que vier a ser proferida, bem como do relatório e do voto que a fundamentarem, ao Excelentíssimo Sr. Ministro da Cultura, para ciência; e
g) encaminhar cópia da deliberação ao Procurador-Chefe da Procuradoria da República no Estado do Rio de Janeiro, nos termos do § 3º do art. 16 da Lei 8.443/1992 c/c o § 7º do art. 209 do Regimento Interno do TCU, para adoção das medidas cabíveis; e comunicar-lhe que o relatório e o voto que a fundamentarem podem ser acessados por meio do endereço eletrônico www.tcu.gov.br/acordaos e que, caso haja interesse, o Tribunal pode enviar-lhe cópia desses documentos sem qualquer custo."
4.	Novamente acolheram a proposta final tanto a direção da unidade técnica (peça 125) quanto o MPTCU (peça 126) .
	É o Relatório.

8.1. Michel Costa Carvalho (22.062/OAB-PB) e outros, representando Walberto Fonseca de Araújo Júnior.  
8.2. Paula Costa (194.573/OAB-SP), João Adolfo Maciel Monteiro (103236/OAB-PE) e outros, representando Gustavo Lemos Petta, Érico Nogueira de Sousa, Rovilson Sanches Portela, União Nacional dos Estudantes.

Subprocurador-Geral Lucas Rocha Furtado (manifestação oral).

TOMADA DE CONTAS ESPECIAL. CONVÊNIO. REALIZAÇÃO DA 4ª BIENAL DE ARTE E DE CULTURA DA UNE. ATIVIDADE DE CULTURA E ARTE. SAQUES DE PARTE DOS RECURSOS DA CONTA ESPECÍFICA DO CONVÊNIO. NÃO COMPROVAÇÃO DA QUASE TOTALIDADE DAS AÇÕES. APRESENTAÇÃO DE COMPROVANTES DE DESPESAS FORA DAS CIDADES PREVISTAS NO PLANO DE TRABALHO. COMPROVANTES DE DEPÓSITO E DE TRANSFERÊNCIAS BANCÁRIAS EM DINHEIRO PARA CONTA DE TERCEIROS. PAGAMENTOS NÃO SUPORTADOS POR DOCUMENTOS FISCAIS E PAGAMENTOS SEM A DEVIDA CORRESPONDÊNCIA COM OS SAQUES EFETUADOS NA REFERIDA CONTA CORRENTE. CITAÇÃO DA CONVENENTE E DOS DIRIGENTES DA ENTIDADE. REJEIÇÃO DE GRANDE PARTE DAS ALEGAÇÕES DE DEFESA. CONTAS IRREGULARES. DÉBITO. MULTAS.

TOMADA DE CONTAS ESPECIAL (TCE)

Secretaria de Controle Externo de Tomada de Contas Especial (SecexTCE).

Trata-se de Tomada de Contas Especial instaurada pela Secretaria Executiva do Ministério da Cultura (MinC/SE) , responsabilizando a União Nacional dos Estudantes (UNE) , e outros responsáveis, em decorrência da impugnação de despesas realizadas com recursos do Convênio 411/2004 (Siafi 521979) , oriundos do Fundo Nacional da Cultura (FNC) , Programa Nacional de Apoio à Cultura (Pronac) .
2.	O referido convênio foi celebrado entre a União, representada pelo então Ministério da Cultura (MinC) , e a UNE, tendo por objeto o apoio a atividades culturais, incluindo a manutenção dos Centros Universitários de Cultura e Arte (Cuca) em São Paulo, Paraná e Campina Grande, e as atividades preparatórias da 4ª Bienal de Arte e Cultura da UNE, realizada entre os dias 25 de fevereiro a 2 de março de 2005 na cidade de São Paulo.
3.	Para o cumprimento desses objetos, a União desembolsou R$ 772.906,50, ficando a UNE responsável por R$ 85.878,50, a título de contrapartida. O plano de trabalho aprovado previa que o recurso seria utilizado em finalidades intrínsecas aos eventos. A vigência, após duas prorrogações, foi estipulada para o período de 30/12/2004 a 28/2/2007.
4.	As seguintes irregularidades motivaram a impugnação das despesas do convênio, levantadas pelas áreas técnicas do extinto MinC e presentes no Parecer Financeiro 223/2012-CPCON/CGEX/SPOA da Secretaria Executiva do MinC (peça 1, pp 253-268) : a) pagamentos efetuados mediante saques diretamente na agência; b) contratação de diversas empresas (doze empresas) sem licitação; c) fases do relatório físico divergentes do Plano de Trabalho, com acréscimos, diminuições e supressões nas etapas previstas e inclusões de etapas não previstas; d) ausência de identificação do título e do número do convênio nas Notas Fiscais de diversas empresas fornecedoras (23 empresas) ; e) falta de apresentação do bilhete de passagem da Bali Viagens Turismo e Rep. Ltda. no valor de R$ 143.970,70; f) falta de apresentação da Nota Fiscal de Herbert Luca - ME CNPJ 04.639.228/0001-87, no valor de R$ 3.750,00; g) falta de discriminação dos serviços nas Notas Fiscais 218 da LCM, 215 da D. Monteiro e 458 da L&S Comunicações; h) falta de aplicação financeira dos recursos do convênio, em desacordo com a alternativa de aplicação para prazos inferiores a 30 dias (art. 20, § 1°, inciso II da IN STN 01/1997) ; i) saldos financeiros remanescentes não devolvidos no valor de R$ 903,13 (artigo 21, § 6°, da IN/STN 01/1997) ; j) despesas com tarifas de manutenção e DOC/TED no valor de RS 816,40; e k) contratações de serviços e de materiais em desacordo com as atividades empresariais descritas no cadastro da Receita Federal e outras inconsistências.
5.	Tendo restado infrutífera a tentativa de recuperação do dano na fase interna, foi instaurada a competente tomada de contas especial, após manifestação regulamentar dos órgãos competentes.
6.	No âmbito desta Corte de Contas, foram citados a UNE, ex-tesoureiros da entidade (Rovilson Sanches Portela, Érico Nogueira de Sousa e Walberto Fonseca de Araújo Júnior) , além do ex-presidente da entidade Gustavo Lemos Petta.
7.	Após a devolução dos autos para manifestação da unidade técnica e do Ministério Público que atua junto ao TCU (MPTCU) a respeito de novos elementos de defesa (peça 122) que poderiam redundar na alteração da proposta de mérito anteriormente formulada à peça 113, foram emitidos novos pareceres, os quais ratificaram a proposta anterior, no sentido de rejeitar as alegações de defesa apresentadas pela UNE e por Gustavo Lemos Petta, Rovilson Sanches Portela, Érico Nogueira de Sousa e Walberto Fonseca de Araújo Júnior, julgar irregulares as suas contas e imputar-lhes débito e a multa do art. 57 da Lei 8.443/1992.
8.	Antes de adentrar no exame do mérito destes autos, faço dois destaques que considero relevantes.
9.	Nos autos do TC Processo 029.080/2014-2, em representação do MPTCU com vistas a apurar indícios de irregularidades em convênios firmados por órgãos federais com a UNE, foi prolatado o Acórdão 281/2020-TCU-Plenário (de minha relatoria) . Naquela oportunidade, o TCU decidiu rejeitar as razões de justificativa de Lucia Kluck Stumpf (Presidente da UNE no período de 10/8/2007 a 11/8/2009) , de Harlen Oliveira Cunha (Tesoureiro-Geral da UNE no período de 10/8/2007 a 11/8/2009) , de Gustavo Lemos Petta (Presidente da UNE de 31/8/2005 a 9/8/2007) e de Rovilson Sanches Portela (Tesoureiro-Geral da UNE, no período de 31/8/2005 a 9/8/2007) , apenando-os com a multa prevista no art. 58, inciso II, da Lei 8.443/1992.
10.	No voto condutor daquela decisão, também fiz menção aos processos de Tomadas de Contas Especiais TCs Processo 029.080/2014-2 (relativo ao Convênio 431/2006) , Processo 013.369/2015-6 (referente ao Convênio 550/2006) e Processo 013.365/2015-0 (relativo ao Convênio 537/2007) , que ainda não haviam sido apreciados.
11.	Seguiu-se o julgamento do TC Processo 029.080/2014-2, que resultou na prolação do Acórdão 1252/2020-TCU-Plenário (rel. min. Benjamin Zymler) , quando esta Corte acabou por julgar irregulares as contas dos mesmos gestores arrolados nestes autos, com imputação de débito e multa proporcional ao dano apurado. O referido processo tratou do Convênio 431/2006, o qual tinha por objeto a realização da 5ª Bienal de Arte e Cultura da UNE, que ocorreu entre 27 de janeiro e 2 de fevereiro de 2007 na cidade do Rio de Janeiro/RJ, além da promoção de atividades culturais (Circuito Universitário de Cultura e Arte - CUCA) nos municípios de Vitória/ES, Campina Grande/PB e Barra do Garça/MT. Trata-se, portanto, de um convênio cujo objeto guarda bastante semelhança ao ajuste que é ora examinado.
12.	Adoto os pareceres que me antecederam como minhas próprias razões de decidir, naquilo que não conflitar com as considerações que faço a seguir.
II - Da impugnação das despesas e do valor do dano
13.	De fato, as alegações a respeito do cumprimento do objeto convenial, apresentadas pelos responsáveis, não podem ser acolhidas. Diante de saques dos recursos da conta específica sem a identificação do seu destino, não é possível demonstrar a efetiva utilização dos recursos recebidos no pagamento das aquisições previstas no Plano de Trabalho integrante do Convênio 411/2004-MinC/SE.
14.	Trata-se, como pontuou o órgão repassador, de procedimento inaceitável e que prejudica o liame causal entre os recursos e as despesas incorridas (peça 1, p. 257-258) :
"Trata-se de procedimento absolutamente inaceitável, pois inviabiliza a verificação do nexo de causalidade necessário existente entre a despesa e a fonte dos recursos. Nestes casos, não existe uma mínima certeza se os recursos foram efetivamente pagos aos credores ou desviados para outras finalidades.
Aliás, o art. 20 da IN/STN n° 01/97 dispõe que a 'movimentação realiza-se, exclusivamente, mediante cheque nominativo, ordem bancária, transferência eletrônica disponível ou outra modalidade de saque autorizada pelo Banco Central do Brasil, em que fiquem identificados sua destinação e, no caso de pagamento, o credor'."
15.	Após a liberação da totalidade dos recursos conveniais em 22/7/2005, no valor de R$ 772.906,50, o extrato bancário da conta específica registrava, em 31/8/2005, o saldo de R$ 256.821,77, após diversas retiradas referentes a saques contra recibos, transferências eletrônicas (TED e DOC) , tarifas e CPMF, no valor total de R$ 516.084,73, (peça 1, pp 90-106, e peça 99, pp 60-95) .
16.	De todo modo, consoante defendi por ocasião da prolação do Acórdão 5423/2017-TCU-Segunda Câmara (de minha relatoria) , a realização de saques em espécie diretamente da conta bancária específica não constitui óbice intransponível à comprovação do nexo de causalidade entre as receitas e as despesas realizadas no convênio. Contudo, nessa situação, torna-se necessária a apresentação de provas que permitam, ainda que indiretamente, demonstrar que o destino dos recursos foi realmente aquele previsto na norma ou no ajuste firmado. Essa é a razão pela qual submeti os novos elementos de defesa apresentados à peça 122 para exame da unidade instrutiva, a fim de não haver, inclusive, qualquer discussão a respeito de possível afronta aos princípios do contraditório e da ampla defesa.
17.	Porém, em virtude de manifestação genérica da unidade técnica a respeito da imprestabilidade dos novos documentos de despesa para elidir o dano apurado, fiz um exame mais detido desses elementos, tendo como balizas os critérios que foram acolhidos pelo Plenário por ocasião da prolação do Acórdão 1.252/2020-TCU (rel. min. Benjamin Zymler) . No voto condutor daquela deliberação, assim como nos votos revisores, houve um consenso entre os ministros a respeito da aceitação dos comprovantes de despesa, desde que: a) estivessem previstos no plano de trabalho aprovado; b) houvesse identificação do convênio no comprovante original; c) fosse a UNE a beneficiária do produto ou serviço; e d) houvesse conciliação bancária, ou seja, o valor e a data de cada documento fiscal/recibo apresentado deveria ser compatível com os lançamentos bancários, seja da conta específica do convênio, seja de outra conta corrente de titularidade da UNE.
18.	Inicialmente, destaco, dos elementos acostados à peça 122, a quase que ausência de comprovantes de despesas para as atividades culturais que, segundo o plano de trabalho, ocorreriam em Campina Grande/PB e nos estados do Paraná e do Mato Grosso, excetuando-se despesas de baixa materialidade como alimentação em Campina Grande (R$ 20,00) e revelação de filmes, pago a empresa sediada em Almirante Tamandaré/PR (R$ 1.400,00) .
19.	Utilizando-me dos critérios elencados no Acórdão 1252/2020-TCU-Plenário, somente podem ser consideradas regulares as seguintes despesas:
	Item PT
	Despesa
	Valor (R$) 
	Data
	Comprovante da Despesa
	Comprovante da Movimentação Bancária

	2.5
	Assessoria Cultural
	7.260,00
	01/08/2005
	Peça 99, p. 125
	Peça 99, p. 60, TED 153701

	2.10
	Assessoria Administrativa
	7.620,00
	02/08/2005
	Peça 99, p.127
	Peça 99, p. 60, TED 153702

	4.1
	Assessoria Jurídica
	24.506,00
	01/08/2005
	Peça 99, p.129
	Peça 99, p. 60, TED 153703

	2.90
	Diversos Equipamentos de Áudio
	2.123,00
	23/08/2005
	Peça 99, p. 145
	Peça 99, p. 63, DOC 22/8/2005

	2.91
		1.410,00
			
	2.92
		474,00
			
	2.93
		257,00
			
	2.94
		1.798,00
			
	2.95
		540,00
			
	2.96
		620,00
			
	2.97
		909,00
			
	2.98
		1.892,00
			
	2.100
		138,00
			
	2.102
		695,00
			
	2.111
		1.334,00
			
	2.67
	Limpeza
	12.600,00
	03/08/2005
	Peça 99, p.135
	Peça 99, p. 60 TED 153705

	2.11
	Segurança
	24.892,00
	03/08/2005
	Peça 99, p.134
	Peça 99, p. 60 TED 153706

	2.54
	Segurança
	1.800,00
	10/10/2005
	Peça 99, p.188
	Peça 99, p. 65 DOC 10/10/2005

	TOTAL
		90.868,00
			
20.	Dessa forma, abatendo-se do valor total repassado (R$ 772.906,50) as despesas que podem ser consideradas regulares (R$ 90.868,00) , assim como o saldo do convênio que foi devolvido em 9/12/2008 (R$ 1.194,96) , o dano resultante é de R$ 680.843,54, em valores históricos.
21.	Apesar do esforço para aproveitar os documentos de despesa apresentados, a conclusão a que cheguei é a de que a desorganização e a profusão de falhas na prestação de contas são notórias, assim como também constataram os eminentes ministros relator e revisores, na apreciação do TC Processo 029.080/2014-2, quando tiveram oportunidade de examinar as despesas apresentadas pela UNE em convênio semelhante ao que ora é apreciado.
22.	Foram apresentadas diversas despesas realizadas em cidades sem qualquer relação com o plano de trabalho acordado, a exemplo de despesas em Goiânia, Brasília e Minas Gerais. Assim, embora várias despesas sejam suportadas por documentos aparentemente válidos, não podem ser aceitos. Soma-se a isso a apresentação de comprovantes de depósito em dinheiro e de transferências bancárias para conta de terceiros, as quais não lograram comprovar o emprego e a boa e regular utilização dos recursos do ajuste. Ademais, há comprovantes de pagamento com datas anteriores ao ingresso dos recursos conveniais na conta específica, pagamentos não suportados por documentos fiscais e pagamentos sem a devida correspondência com os saques efetuados na referida conta corrente.
23.	Com base nessas informações, rejeito a alegação dos responsáveis de que o projeto teria cumprido o seu objetivo. Para que haja a aprovação das contas, os jurisdicionados deveriam comprovar não apenas a realização física dos eventos, mas também a regularidade dos desembolsos realizados (art. 30 da Instrução Normativa STN 1/1997) , o que não foi feito.
24.	À época do ajuste em apreço, a UNE mantinha outros convênios com o Governo Federal para realização de atividades semelhantes àquelas que se está a examinar. Diante da variedade de fontes de recursos, a convenente e seus dirigentes deveriam ter redobrado sua atenção quanto à relação causal entre os valores recebidos e as despesas realizadas.
25.	As falhas aqui examinadas não devem ser vistas como irregularidades meramente formais. Neste caso, ao contrário do que alegam, o dano ao erário está configurado, na medida em que os jurisdicionados não conseguiram comprovar a destinação dada a grande parte dos recursos federais repassados. Em paralelo, os comprovantes de gastos apresentados contêm uma série de inconsistências, como pôde ser visto nos parágrafos anteriores.
III - Da individualização das responsabilidades
26.	Ressalto, por oportuno, o entendimento desta Corte de Contas que, por meio do Acórdão 2763/2011-TCU-Plenário, julgou incidente de uniformização de jurisprudência, pacificando a responsabilidade solidária da pessoa jurídica de direito privado e dos administradores da entidade quando houver dano ao erário na execução de convênios firmados com o Governo Federal. Trata-se de hipótese em que incide o art. 70, parágrafo único, da Constituição, na medida em que os representantes da UNE administraram recursos públicos, assumindo, com isso, a responsabilidade pela correta execução do objeto.
27.	São responsáveis neste processo a entidade convenente, Rovilson Sanches Portela e Érico Nogueira de Sousa (Tesoureiro Geral) , Walberto Fonseca de Araújo Júnior (Primeiro Tesoureiro) , além de Gustavo Lemos Petta (Presidente) . Érico foi signatário do plano de trabalho (peça 1, p. 54) e do convênio (peça 1, p. 84) , enquanto Walberto foi apenas deste (peça 1, p. 84) , sendo responsáveis pela execução do objeto. Ao Presidente, Gustavo, competia estatutariamente a representação da UNE, tendo assinado o primeiro termo aditivo ao convênio (peça 1, p. 132) . Ademais, importante destacar, que segundo o estatuto da entidade, compete ao Presidente, ao Tesoureiro Geral e ao Primeiro Tesoureiro a movimentação das contas bancárias da entidade e aos tesoureiros, a assinatura de convênios com instituições públicas e privadas (peça 1, p. 18) .
28.	 Walberto Fonseca de Araújo Júnior ocupou formalmente a função de Primeiro Tesoureiro da UNE durante o período em que foram utilizados 66,77% dos recursos federais repassados por conta do Convênio 411/2004-MinC/SE. Sua gestão ocorreu entre 22/7/2005 a 31/8/2005.
29.	Os responsáveis Érico Nogueira de Sousa e Rovilson Sanches Portela situam-se nas mesmas condições processuais de Walberto Fonseca de Araújo Júnior, no que toca às circunstâncias objetivas da gestão do convênio, haja vista que Érico exerceu a função de Tesoureiro Geral da UNE no período de 9/7/2003 a 31/8/2005 e Rovilson exerceu essa mesma função a partir da posse dos gestores da UNE ocorrida em 31/8/2005 (peça 1, pp. 24-34 e 338-354, e peça 67, pp. 6-14) , enquadrando-se na previsão do art. 161 do Regimento Interno do TCU, para fins obtenção do mesmo tratamento destinado a Walberto.
30.	Por essa razão, a responsabilidade de Walberto Fonseca de Araújo Júnior, Érico Nogueira de Sousa e Rovilson Sanches Portela deve ser limitada aos valores conveniais utilizados, deduzidas as despesas efetivamente comprovadas (Tabela do item 19 deste Voto) , cada qual em seu período de gestão, para fins de condenação em débito, em solidariedade com a UNE e com Gustavo Lemos Petta, pelas quantias originais indicadas, corrigidas e acrescidas dos encargos legais, sem prejuízo da aplicação aos responsáveis da multa prevista no art. 57 da Lei 8.443/1992.
31.	A tabela a seguir apresenta os valores dos débitos que devem ser imputados aos responsáveis, em caráter solidário:
	Responsáveis
	Valor histórico do débito (R$) 

	União Nacional dos Estudantes, Gustavo Lemos Petta, Érico Nogueira de Sousa e Walberto Fonseca de Araújo Júnior.
	 (+) 516.084,73 (recursos federais) 
 (-) 89.068,00 (despesa regular) 
 (=) 427.016,73 (D) 

	União Nacional dos Estudantes, Gustavo Lemos Petta e Rovilson Sanches Portela.
	 (+) 256.821,77 (recursos federais) 
 (-) 1.800,00 (despesa regular) 
 (=) 255.021,77 (D) 
 (-) 1.194,96 (C - devolução de saldo) 

32.	Assim como foi decidido no julgamento das contas especiais relativas ao Convênio 431/2006 (TC Processo 029.080/2014-2) , também inexistem nestes autos, a meu sentir, elementos que demonstrem a boa-fé dos responsáveis ou a ocorrência de outros excludentes de culpabilidade. Ademais, tendo em vista que o fato gerador do prejuízo data de julho de 2005 (peça 1, p. 215; 255) e a regular citação dos responsáveis, no âmbito do TCU, foi determinada em 6/10/2014 (peça 5) , não prescreveu a pretensão punitiva decenal adotada por esta Corte.
33.	Com fundamento nessas questões e ratificando grande parte das análises empreendidas pela Secex/RJ e pelo Ministério Público junto ao TCU, entendo que o Colegiado deve julgar irregulares as contas dos responsáveis, condená-los solidariamente em débito e aplicar-lhes multa com fundamento no art. 57 da Lei 8.443/1992, calculada na medida da responsabilidade de cada um pelo dano apurado.
Ante o exposto, VOTO para que seja adotada a deliberação que ora submeto a este Colegiado.
TCU, Sala das Sessões Ministro Luciano Brandão Alves de Souza, em 14 de outubro de 2020.
AROLDO CEDRAZ
Relator